【裁判字號】    95,重訴,321
【裁判日期】    970229
【裁判案由】    塗銷抵押權登記
【裁判全文】
臺灣桃園地方法院民事判決             95年度重訴字第321號
原      告  彰化商業銀行股份有限公司
法定代理人  李庸三
訴訟代理人  趙興偉律師
被     告   丁○○
訴訟代理人  楊肅欣律師
被     告   甲○○
上列當事人間請求塗銷抵押權登記事件，本院於民國97年2 月20
日言詞辯論終結，判決如下：
    主      文
確認被告間就附表一所示房地，由桃園縣桃園地政事務所於民國
九十二年三月十二日以桃資登字第一○五○六○號收件，於同年
月十四日登記，設定最高限額新台幣壹仟萬元抵押權所擔保之債
權不存在。
被告甲○○應將前項抵押權登記予以塗銷。
訴訟費用由被告負擔。
    事實及理由
甲、程序方面：
    按當事人喪失訴訟能力或法定代理人死亡或其代理權消滅者
    ，訴訟程序在有法定代理人或取得訴訟能力之本人承受其訴
    訟以前當然停止。又第168 條、第169 條第1 項及第170 條
    至前條之規定，於有訴訟代理人時不適用之。另聲明承受訴
    訟，應提出書狀於受訴法院，由法院送達於他造。民事訴訟
    法第170 條、第173 條及第176 條分別定有明文。本件原告
    之法定代理人原為高志尚，於訴訟進行中變更為張伯欣（見
    本院卷一第84頁），嗣再由張伯欣變更為李庸三，有原告提
    出其民國96年7 月2 日彰祕文字第0960010982號函影本1 件
    在卷可稽（見本院卷三第13頁），惟因原告於法定代理人變
    更前即有委任訴訟代理人（見本院卷一第70頁、71頁），依
    前揭規定，本件訴訟程序並不當然停止；嗣亦經原告於96年
    10月1 日於本院審理時具狀陳明其法定代理人變更之旨，應
    認係同時為承受訴訟之聲明【見本院卷三第7 頁之準備(三)狀
    】，合於上揭規定，應予准許。
乙、實體方面：
壹、原告主張：
一、先位之訴部分：(一)訴外人即中日集團前總裁林坤鐘 (已於93
    年4 月21日歿，下稱林坤鐘)於89 年6 月28日向原告借款新
    台幣（下同）8, 300萬元、4,000 萬元【合計1 億2 千3 百
    萬元，下稱林坤鐘兩筆主債務】，並邀同被告丁○○及其夫
    乙○○，鄭金珠、辜澄泉、林阿純等共5 人擔任連帶保證人
    ，上開連帶保證人並於同年8 月間與原告簽立保證書及授信
    約定書各1 份 (下稱系爭第一份保證書、授信約定書)。 其
    後林坤鐘上開兩筆主債務於92年6 月間清償期屆至時，因無
    力清償，經原告同意林坤鐘延期至93年6 月22日清償，並通
    知被告丁○○經其同意「延期清償」，並簽立同意（延期清
    償）書2 份【下稱系爭兩份同意（延期清償）書】，被告丁○○辯稱伊未同意「延期清償」，並主張依民法755 條規定
    ，其保證債務已消滅云云，顯與事實不符。(二)嗣被告丁○○
    及乙○○、辜澄泉、鄭金珠、林秋芬、林鴻銘、林鈞銘、林
    陳雲英等共8 人，就林坤鐘上開兩筆主債務，於92年11月26
    日再與原告簽立保證書及授信約定書各1 份 (下稱系爭第二
    份保證書及授信約定書)， 上開兩份保證書及授信約定書，
    均約定「被告丁○○就林坤鐘對原告所負之一切債務，以本
    金1 億2 千5 百萬元為限額暨其利息、遲延利息、違約金、
    損害賠償金及其他從屬於主債務之負擔，願與林坤鐘負連帶
    清償責任」，性質上屬最高限額保證。惟自93年1 月31日起
    林坤鐘即未依約償還上開兩筆主債務之本息，依約視為全部
    到期，其未清償本息共計1 億1,39 5萬元，被告丁○○既擔
    任連帶保證人自應負連帶清償責任。嗣原告乃向台灣台北地
    方法院（下稱台北地院）聲請對被告丁○○及其他連帶保證
    人核發支付命令，惟其中被告丁○○異議而視同起訴，經台
    北地院96年度重訴字第515 號判決原告勝訴而於96年6 月23
    日確定，是被告丁○○對原告之連帶保證債務確已成立，迄
    未清償。(三)詎原告聲請執行時，發現被告丁○○竟於92年3
    月12日將其所有如附表一所示門牌號碼：桃園市○○路191
    巷3 號、5 號房屋及其坐落之基地即同市○○段44地號土地
     (下稱系爭房地)， 設定最高限額抵押權1,00 0萬元 (下稱
    系爭抵押權)予 被告甲○○，並於同年3 月14日登記。系爭
    抵押權存續期間自92年3 月12日起至122 年3 月11日止，然
    被告間竟未約定利息、遲延利息、違約金等，顯悖常情。(四)
    林坤鐘及所屬中日集團關係企業於92年3 月間因營運困難，
    向含原告在內之債權銀行團請求延期清償借款，被告丁○○
    為其弟媳，顯然早已知悉林坤鐘斯時已無償債能力，竟與被
    告甲○○虛偽設定系爭抵押權，顯然意圖脫卸上開連帶保證
    責任。兩造間對系爭抵押權所擔保之債權存否既有爭執，致
    原告私法上地位有受侵害之虞，原告自有即受確認判決之法
    律上利益。(五)被告甲○○提出以被告丁○○為發票人如附表
    三之本票36張 (下稱系爭36張本票)， 欲證明被告間附表二
    之借款為真正，然被告甲○○為資深金融人員，應知本票時
    效為3 年，然附表三編號1 至12張本票，其時效已逾3 年，
    被告甲○○竟從未向被告丁○○催討或聲請本票裁定，任令
    時效消滅，顯悖常情，足證系爭36張本票係被告間倒填日期
    偽造。(六)被告丁○○雖辯稱附表二之借款用途，係因股票投
    資失利，清償融資、融券之用，然所述與其夫乙○○及被告
    甲○○之證述不符，且依元大京華證券股份有限公司（下稱
    元大證券公司）96年4 月18日函覆內容略以：自92年2 月至
    3 月間，被告丁○○之信用交易帳戶並無融資（券）追繳金
    額，足證其所辯不實。(七)被告丁○○與乙○○夫妻92年至94
    年之財產及所得遠逾被告甲○○與丙○○夫妻同上年度之財
    產及所得總合40倍以上，被告丁○○夫妻絕無動機或需要向
    被告甲○○夫妻借款。(八)被告丁○○辯稱所借款項於92年3
    月至93年1 月共匯款3, 153, 682 元到美國，以供女兒求學
    及生活之用，然經查證其僅匯款703,621 元至美國，顯見其
    所辯不實。(九)乙○○雖證述向被告甲○○所借大筆的金額，
    放在被告丁○○新竹企銀帳戶，小筆的有部分存入乙○○郵
    局帳戶云云，然經核對被告間所謂借款、存款日期及金額資
    料，除附表二編號1 、2 之兩筆款項，係匯入桃園建國郵局
    乙○○帳戶外，其餘附表二編號3 至36之所謂「借款」均未
    存入上開郵局帳戶內，益見其所證不實。(十)被告甲○○曾分
    別向新光銀行三重分行、誠泰銀行借款；亦曾以所有台北縣
    三重市○○街44號5 樓之房地向第一銀行長泰分行設定最高
    限額582 萬元之抵押權，惟其年所得不高，且無其他管道營
    利，除須負擔家計外，更須負擔上開銀行借款利息，況其妻
    丙○○為家庭主婦並無所得，被告甲○○夫妻應無多餘資金
    可無息「借」予被告丁○○。(十一)綜上，被告間附表二所示之
    「借款」，顯屬虛偽之債權，兩造間並無借貸關係存在。(十二)
    依新修正民法第881 條之12規定，系爭房地於94年10月間經
    本院查封並於同年11月15日為被告甲○○知悉時，系爭抵押
    權所擔保之債權即告確定，斯時被告間既無借貸關係存在，
    依抵押權之從屬性，原告自得訴請塗銷抵押權。爰依民法第
    87條請求確認被告間系爭抵押權所擔保之債權不存在；並依
    民法第242 條、第767 條代位所有權人丁○○請求抵押權人
    甲○○塗銷系爭抵押權登記等語。爰先位聲明：1.確認被告
    間就系爭房地，由桃園縣桃園地政事務所於92年3 月12日以
    桃資登字第105060號收件，於同年月14日登記，設定最高限
    額1,00 0萬元抵押權所擔保之債權不存在。2.被告甲○○應
    將前項抵押權登記予以塗銷。
二、備位之訴部分：(一)如先位聲明部分無理由。1.因被告間就附
    表二「借款」債權與抵押權成立並無從屬性存在，被告甲○○就系爭房地設定系爭抵押權之行為，均屬無償行為，而被
    告丁○○93年之財產狀況，除系爭房地外，其餘所持有之公
    司股票，均無何市場價值足以清償林坤鐘上開兩筆主債務，
    且被告丁○○所有系爭房地，以市價估計約值8 百多萬元，
    則系爭抵押權設定已完全排除後順位抵押權人及普通債權人
    受償之可能，且已損害原告之債權，其自得依民法第244 條
    第1 項規定，訴請撤銷被告間之債權行為及物權行為。2.如
    認系爭抵押權所擔保之債權與抵押權間有成立上之從屬性，
    被告甲○○明知抵押權設定會損害原告債權，原告亦得依民
    法第244 條第2 項規定，訴請被告甲○○塗銷系爭房地抵押
    權登記。(二)系爭第一份、第二份保證書及授信約定書其性質
    均為最高限額保證，約定保證之債務範圍係1 億2,500 萬元
    ，依最高法院77年台上字第943 號判例意旨，未定保證期間
    者，在約定範圍所生債務，均為保證契約效力所及，在不逾
    最高限額1 億2,500 萬元下，原告均得請求保證人履行保證
    責任，是被告所辯，應無可採。並依民法第244 條、第242
    條、第767 條，備位聲明：1.被告間就系爭房地所設定系爭
    抵押權之行為，應予撤銷。2.被告甲○○應將系爭抵押權登
    記予以塗銷。
貳、被告方面：
一、被告丁○○則以：
  (一)先位之訴部分：1.伊因需週轉，透過其夫乙○○向其以前同
    事即被告甲○○借貸，甲○○於92年2 月21日及同年月25日
    由其妻丙○○將出售股票所得，先後匯款如附表二編號1 、
    2 所列之4,477,703 元、15 9,920元（合計4,637,623 元）
    至桃園建國郵局乙○○帳戶，並由乙○○於同年月24日、25
    日分別提領178 萬元、205 萬元，供被告丁○○在元大證券
    桃園分公司購買股票之用，嗣被告丁○○以其所有系爭房地
    設定系爭抵押權予被告甲○○，除確認上開兩筆金額為抵押
    權之範圍外，並約定凡於抵押權存續期間所發生之借貸，均
    為抵押權效力所及，因被告甲○○與乙○○為舊識，故利息
    及違約金均約定為「無」，並未悖常情。嗣被告丁○○陸續
    再向被告甲○○借款，總計借款金額如附表二所示之9,861,
    623 元。2.依元大證券公司96年4 月18日元證莊（桃園）字
    第096003號函所檢送被告丁○○自91年1 月至95年12月止之
    買賣交易紀錄，可知被告丁○○於此期間，融資買賣股票金
    額龐大，且虧損累累，確需資金週轉使用。另由玉山銀行桃
    園分行96年6 月28日玉山桃園字第07061301號函，可知被告
    丁○○兌換相當金額供其女兒在美國求學使用。綜上足證被
    告間附表二所示之借款債權，確屬存在。3.按最高限額抵押
    權係從屬於基礎關係而非從屬於特定債權，該基礎關係所生
    債權生生相息，抵押權不受影響。被告間之借貸關係，均在
    該抵押權存續期間屆滿前所發生，為抵押權擔保之範圍，原
    告訴請確認債權不存在，顯無即受確認判決之法律上利益，
    至原告請求塗銷抵押權登記，與最高限額抵押權之要件不符
    ，其先位之訴顯無理由。
  (二)備位之訴部分：1.按行使民法第244 條之撤銷權，係以詐害
    行為時債權已成立為前提。系爭第一份、第二份系爭保證書
    及授信約定書，有部分連帶保證人不同，足證為兩份不同之
    保證書。林坤鐘於89年間向原告所借上開款項，早已於92年
    6 月間屆清償期，原告既同意林坤鐘延期清償，然上開「延
    期清償」並未經被告丁○○同意，依民法第75 5條其連帶保
    證責任，早已消滅，伊自無須負保證之責。原告所提出之系
    爭兩份同意（延期清償）書，雖係由被告丁○○親自簽名蓋
    章，然該兩份書面，除印刷字體部分，其餘記載原為空白，
    其上其他文字係事後遭人補充記載，請求送鑑定自明。2.林
    坤鐘向原告所借上開兩筆主債務，固於93年1 月31日開始未
    依約償還本息，其債務視為全部到期，然被告丁○○係於92
    年11月26日始簽立系爭第二份保證書及授信約定書屬後保證
    債務，則被告間於92年3 月12日設定系爭抵押權時，後保證
    債務尚未成立，原告無從依民法第244 條之規定行使撤銷權
    ，其備位請求，亦無理由等語，資為抗辯。
  (三)先位、備位部分，均答辯聲明：原告之訴駁回。
二、被告甲○○則以：(一)伊借予被告丁○○之款項，已分別於92
    年2 月21日及同年月25日經由其妻丙○○將出售股票所得匯
    款入乙○○帳戶內，嗣後又有續借，總計如附表二所示之9,
    861,623 元。(二)伊原為被告丁○○之夫乙○○之部屬，基於
    報恩，故未考慮其借款用途或遭誤認不實，而未約定系爭抵
    押權利息或違約金，並未悖常情。(三)系爭36張本票係真正，
    非伊臨訟製作。然伊為商校畢業不諳法律，致上開本票有一
    部分，時效已完成。況伊對被告丁○○附表二之借款債權既
    有系爭抵押權供擔保，伊未聲請本票裁定，亦合常情。(四)伊
    名下有2 筆不動產，市價各約700 餘萬元、800 餘萬元；伊
    妻丙○○名下3 筆土地，市價近100 萬元，以上總值近1,60
    0 萬元。再者，伊從未向新光銀行或第一銀行貸款或申請現
    金卡，伊雖曾應業務需要，向誠泰銀行借貸及申請現金卡，
    然未使用該卡，且誠泰銀行已與新光銀行合併，故伊只有貸
    款80萬元，且伊子女均已成家立業，年薪均百萬元以上，伊
    於70年至80年間更是月入15萬元以上，伊確有財力可供借款
    予被告丁○○。(五)伊為善意第三人，對被告丁○○與原告間
    之債權債務關係毫不知情，原告主張被告間系爭抵押權所擔
    保之債權不存在，並請求塗銷系爭抵押權，均無理由等語置
    辯。就原告先、備位請求，均答辯聲明：原告之訴駁回。
參、兩造不爭執事項綜合整理如下：
  (一)林坤鐘於89年6 月28日向原告借款4,000 萬元及8,300 萬元
    【合計為1 億2 千3 百萬元，即林坤鐘上開兩筆主債務】，
    並於同年8 月間邀同被告丁○○及其夫乙○○，鄭金珠、辜
    澄泉、林阿純等共5 人擔任連帶保證人；復於92年11月間再
    由被告丁○○、乙○○，及鄭金珠、辜澄泉、林秋芬、林鴻
    銘、林鈞銘、林陳雲英等共8 人擔任連帶保證人。
  (二)林坤鐘前項兩筆主債務，其借款期間自89年6 月22日起至92
    年6 月間屆清償期，該兩筆主債務，均經原告同意林坤鐘延
    至93年6 月22日清償。
  (三)系爭第一份及第二份保證書及授信約定書（分別見本院卷一
    第10頁至第13頁)； 系爭兩份同意（延期清償）書【見本院
    卷三第46頁、48頁】，其上被告丁○○之簽名及印章均為真
    正。
  (四)被告丁○○於92年3 月12日將系爭房地由桃園縣桃園地政事
    務所以桃資登字第105060號收件，設定最高限額抵押權1,00
    0 萬元予被告甲○○，並於同年3 月14日登記，該抵押權存
    續期間自92年3 月12日起至122 年3 月11日止；被告間就該
    抵押債權之利息、遲延利息、違約金，均約定為「無」。
  (五)林坤鐘上開兩筆主債務自93年1 月31日起即未依約清償借款
    本息。嗣經台北地院96年重訴字第515 號判決被告丁○○及
    其他連帶保證人應負連帶清償之責，並應連帶給付原告1 億
    1 仟395 萬元及利息、違約金等確定在案。
  (六)林坤鐘於93年4月21日死亡。
  (七)本院依原告聲請，於94年10月28日查封系爭房地，並函知兩
    造，被告甲○○、丁○○於94年11月15日知悉該房地遭查封
    。
肆、兩造爭執事項暨本院判斷
    依歷次筆錄及兩造攻擊、防禦方法，綜合兩造爭執之點厥為
    ：(一)原告是否有即受確認判決之法律上利益？(二)系爭抵押權
    於92年3 月12日設定時，被告丁○○對林坤鐘上開兩筆主債
    務之保證債務，是否存在？被告丁○○以民法第755 條抗辯
    ，有無理由？(三)原告先位主張被告間如附表二之借款債權為
    通謀虛偽意思表示，是否有理由？(四)系爭抵押權所擔保之債
    權，是否已確定？何時確定？原告訴請塗銷系爭抵押權，有
    無理由？(五)原告依民法第244 條，請求撤銷系爭抵押權設定
    行為，可否准許？茲將本院判斷之心證，詳述如下：
  (一)按確認法律關係之訴，非原告有即受確認判決之法律上利益
    者，不得提起之。民事訴訟法第247 條第1 項前段定有明文
    。又所謂即受確認判決之法律上利益，係指因法律關係之存
    否不明確，致原告在私法上之地位有受侵害之危險，而此危
    險得以對於被告之確認判決除去者而言，故確認法律關係成
    立或不成立之訴，苟具備前開要件，即得謂有即受確認判決
    之法律上利益，縱其所求確認者為他人間之法律關係，亦非
    不得提起，最高法院42年台上字第1031號判例意旨可資參照
    。原告主張被告丁○○對林坤鐘上開兩筆主債務應負連帶保
    證責任，竟與被告甲○○虛偽成立附表二之「借款」債權，
    並設定系爭抵押權，此為被告丁○○、甲○○所否認，兩造
    對系爭抵押權所擔保之債權存否既有爭執，而被告丁○○之
    系爭房地為其債務之總擔保，系爭抵押權所擔保之債權存否
    ，影響原告受償之多寡，致原告在私法上地位有受侵害之虞
    ，得以確認判決除去，依上說明，原告提起先位訴訟，請求
    確認被告間就系爭抵押權所擔保債權不存在，應有即受確認
    判決之法律上利益，合先敘明。
  (二)林坤鐘於89年間向原告借貸系爭兩筆主債務，由被告丁○○
    擔任連帶保證人之事實，有原告提出系爭第一份、第二份系
    爭保證書及授信約定書在卷足憑，揆諸上開兩份保證書內容
    均約定「林坤鐘對原告所負之一切債務以本金1 億2 仟5 佰
    萬元整為限額暨其利息、遲延利息，違約金、損害賠償金及
    其他從屬於主債務之負擔，與主債務人林坤鐘負連帶清償之
    責任」等語，是原告主張上開保證性質上屬最高限額保證，
    在約定之最高限額範圍內均為保證效力所及乙節，應堪採信
    。
  (三)按就定有期限之債務為保證者，如債權人允許主債務人延期
    清償時，保證人除對於其延期已為同意外，不負保證責任。
    民法第755 條固定有明文。原告並不爭執林坤鐘上開兩筆主
    債務於92年6 月間屆清償期限時，有經其同意延期至93年6
    月22日清償，然主張業經被告丁○○同意延期清償等情，並
    提出被告丁○○簽名蓋章之系爭兩份同意（延期清償）書為
    證；被告丁○○則抗辯有關「原告同意林坤鐘延期清償」乙
    節，未經伊同意，依民法755 條伊不負保證責任，另伊固有
    於系爭兩份同意（延期清償）書上簽名蓋章，然該兩份書面
    原係空白，除印刷以外之文字係遭人事後填載云云，惟證人
    戊○○即本件系爭保證債務原告之承辦人於本院於審理中具
    結證稱：「【提示本院卷三第45、46頁92年11月21日之系爭
    （兩份）同意（延期清償）書，上開同意書上之其他文字是
    否係事後遭人填載？】該同意書當時是由我經辦的，我們對
    於授信業務處理是非常嚴謹，且被告乙○○、丁○○社會經
    驗豐富，不可能於空白的同意書上簽名蓋章，被告丁○○、
    乙○○在上開同意書簽章時，同意書其上文字均已經記載完
    成。」；「（提示本院卷三第317 頁之增補契約書）被告簽
    署系爭二份同意書時是否同時簽署增補契約書？是的。」；
    「（被告丁○○及訴外人乙○○簽立系爭二份同意書及上開
    增補契約書時，其上除簽名外之文字是否均已經記載完成？
    ）是的，均已記載完成並非空白。」；「（此案由你承辦，
    依銀行規定是否應由你書寫？）不一定，有時會先給借款人
    書寫好，有時由其他同事代為書寫，此件我不知道由何人書
    寫，但我可以確定被告丁○○於系爭兩份同意書簽名時，其
    上其他簽名以外之文字均已記載完成。」；「（請鈞院提示
    二份同意書原本，當時簽名時為何簽章部分，均有滲透至紙
    背，而其他文字並沒有滲透？)是 因為書寫用的筆不同，每
    人用力輕重不同，所以才有此種結果。」；「（原告公司辦
    理保證程序時，應該要經過何經辦程序？）保證書、授信約
    定書為最基本之程序。」；「【請求提示本院卷第311 頁之
    授信約定書是於（92年）11月26日用手寫的，而保證書日期
    是（92年）11月21日是用蓋章的，二者時間為何不同？】因
    為保證人有好幾個，不一定每一個保證人都有時間對保，對
    保一般我們都會壓最早對保的日期，依據保證書所載丁○○
    是（92年）11月26日才能完成保證程序。」（見本院卷三第
    266 頁至267 頁）。經查，上開證人雖為原告之職員，然與
    被告丁○○並無恩怨，應無為不實證言之必要；況且，被告
    丁○○既自承系爭兩份同意書上之簽名及印章均為真正，以
    其年齡、閱歷，應不可能於空白之同意書上任意簽名蓋章，
    置自己擔負不明確法律責任之可能，是該證人證言，應堪採
    信。足證被告丁○○於系爭兩份同意（延期清償）書上簽名
    、蓋章時，該兩份同意書上均已記載完成，且被告丁○○同
    意「延期清償」之事實，堪以認定。被告此部分抗辯，顯與
    事實不符，殊無足取。又此部分事證已臻明確，被告丁○○
    聲請將系爭兩份同意（延期清償）書送請鑑定云云，核無必
    要，併予敘明。
  (四)原告先位主張被告間如附表二所示之借款債權為通謀虛偽意
    思表示而不存在，是否有理由？
    按第三人主張表意人與相對人通謀而為虛偽意思表示者，該
    第三人應負舉證之責。最高法院48年台上字第29號判例可資
    參照。原告主張被告間就附表二借款債權為通謀虛偽意思表
    示，此為被告丁○○、甲○○所否認，自應由原告負舉證責
    任。被告丁○○、甲○○均辯稱附表二之「借款」債權為真
    正，被告甲○○並提出系爭36張本票、匯款回條2 紙、借款
    明細、花蓮區中小企業銀行永和分行、第一商業銀行長泰分
    行、中國信託商業銀行提款紀錄等為憑。惟查：
  1.有關附表二「借款之用途」乙節，被告丁○○於本院審理中
    經隔離訊問後固稱：因投資股票失利，損失很多錢，於92年
    2 月間向甲○○借錢云云；被告丁○○之夫即證人乙○○於
    同日審理中雖證稱：92年2 月間因投資股票失利，融資、融
    券要被追繳而向甲○○借錢云云；被告甲○○於同日本院審
    理中雖亦證稱：被告丁○○夫妻於92年2 月間向伊稱股票被
    斷頭（指融資、融券）須向伊借錢云云（分別見本院卷一第
    200 頁、204 頁、206 頁）。惟被告丁○○自92年2 月至3
    月間並無融資（券）追繳金額紀錄之事實，有元大證券公司
    96年4 月18日元證莊（桃園）字第0960 03 號函在卷可稽（
    見本院卷二第10頁），是被告甲○○、丁○○及證人乙○○
    所述「附表二之部分借款用於清償證券公司融資、融券」云
    云，顯與事實不符，自難採信。
  2.被告丁○○雖抗辯附表二之借款，有部分用於92年3 月至93
    年1 月共匯款3, 153,682元到美國，以供其女兒求學及生活
    之用云云 (見本院卷二第171 頁)， 惟被告丁○○於上開期
    間僅匯款（新台幣）703,621 元至國外之事實，有玉山銀行
    96 年6月28日玉山桃園字第0706 1301 號之覆函附卷足憑 (
    見本院卷二第226 頁)， 是被告丁○○所辯上述期間匯款至
    國外之金額，與事實顯有重大出入，其此部分之抗辯，亦無
    可採。
  3.證人乙○○於本院審理中證稱：「（借到）這些錢中大筆的
    金額是放在我太太（被告丁○○）的股票竹企帳戶，小筆的
    有些直接花掉，有些有存到我郵局的戶頭．．」等語（見本
    院卷一第205 頁），然就附表二被告間各筆借款日期、金額
    資料與乙○○之郵局歷史交易清單相比對，除附表二編號1
    、2 之二筆借款係匯入乙○○設於桃園郵局建國分行之帳戶
    ，有匯款單2 紙為證 (見本院卷一第68頁)外 ，其餘附表二
    編號3 至36等共34筆借款則均未存入上開乙○○郵局帳戶，
    有台灣郵政股份有限公司桃園郵局96年4 月23日桃營字第09
    60 100444 號函及所附乙○○91年1 月1 日至95年12月31日
    止之客戶歷史交易清單在卷供參 (見本院卷二第124 頁至14
    3 頁)， 堪信乙○○上開證言顯屬虛偽，係迴護被告丁○○
    之詞，要無可採。
  4.至於被告甲○○、丁○○均辯稱附表二36次借款為真正，並
    提出被告丁○○名義所簽發之系爭36張本票為證，然為原告
    所否認。經查被告甲○○為花蓮企業銀行債權管理處協議組
    組長，為其所不爭，自屬從事債權催討資深金融從業人員。
    惟按本票時效為3 年，被告甲○○所持有系爭36張本票於96
    年1 月22日本院審理中提出時，均已到期，且其中附表三所
    示編號1 至12之12張本票金額合計為5,952, 623元，時效已
    超過3 年，惟其竟從未持上開本票向被告丁○○催討債權或
    聲請本票裁定，任令本票時效完成，殊違常情。又被告間實
    際上並無借貸關係存在（詳後述），是原告主張系爭36張本
    票係被告間臨訟製作等語，尚非不可採。
  5.被告甲○○雖辯稱伊確有借附表二所示款項予被告丁○○云
    云，惟查：被告甲○○自91年10月28日至93年9 月16日止
    ，先後共向新光銀行北三重分行借款83萬元，其借款利率約
    在5%至6%間，有新光銀行北三重分行96年6 月5 日（96）新
    光銀北重字第960028號函所附被告甲○○於該銀行之額度歸
    戶查詢、單筆查詢、繳款紀錄查詢等在卷供參 (見本院卷二
    第20頁至50頁)； 另自92年1 月至95年12月止，被告甲○○在第一銀行長泰分行亦有貸款，有上開分行96年4 月27日
    （96）一長泰字第112 號函及所附之存提往來明細可考（見
    本院卷二第92頁至98頁）。參以，被告甲○○以其名下坐
    落於台北縣三重市○○街44號5 樓之房地於93年12月向國泰
    世華商業銀行借款，並設定本金最高限額金額582 萬元，有
    土地及建物登記謄本1 份在卷可參 (見本院卷三第333 頁至
    336 頁)， 足證被告甲○○於91年至95年間陸續有向上開銀
    行借款，並支付本金及利息情形；佐以，被告甲○○除每
    年約70萬元之薪津收入外，並無其他營利，且其妻丙○○為
    家庭主婦，除零星投資股票外，亦無其他收入，有司法院稅
    務電子閘門財產所得調件明細表可證 (見本院卷一第151 頁
    至16 1頁)， 是原告主張被告甲○○於此期間內之經濟狀況
    ，並非優渥乙節，足堪採信。審酌被告甲○○此期間內年薪
    約70萬元觀之，縱然不吃不喝而無其他消費，亦需積蓄14年
    左右才能獲取附表二之借款金額，惟其竟無息「借款」與被
    告丁○○，顯違常情。
  6.斟酌：被告丁○○及其夫乙○○二人92年所得共為1,723,
    21 4元，不動產及其他財產共計121,184, 815元，二者合計
    138,41 6,959元；93年所得共為2,409,878 元，不動產及其
    他財產共計121,184, 815元，二者合計12 3,594,693元；94
    年度之所得共為1,766,244 元，財產總額共計120, 834,465
    元，顯見被告丁○○及其夫乙○○於92年至94年間之財力，
    尚屬優渥。被告甲○○及其妻丙○○92年所得共為741,64
    6 元，不動產及其他財產共計1,956,26 2元，二者合計2,69
    7, 90 8 元；93年所得共為688,763 元，不動產及其他財產
    共計1, 956,262元，二者合計2,645, 025元；94年所得共計
    675,77 2元，不動產及其他財產共計1,956, 262元，二者合
    計2,63 2,032元，有本院依職權調取渠等四人之稅務電子閘
    門財產所得調件明細表在卷供核 (分別見本院卷一第41頁至
    第47頁，第151 頁至第168 頁；卷二第145 頁至第170 頁)
    。準此，不論以所得及財產觀之，被告丁○○夫妻於92年
    至94年間所得、財產總和遠超過「貸款人」即被告甲○○夫
    妻所得、財產總和之40倍以上，惟竟由經濟強者向經濟弱者
    借款金額高達約千萬元，亦悖常情。
  7.按當事人主張有金錢借貸關係存在，須就其發生所須具備之
    特別要件即金錢之交付及借貸意思表示互相一致負舉證之責
    任，若僅證明有金錢之交付，未證明借貸意思表示一致者，
    尚不能認為有金錢借貸關係之存在，最高法院81年台上字第
    2372號判決意旨可資參照，是以當事人間若僅有金錢所有權
    移轉之事實，其所依據之基礎法律關係，有諸多可能，不一
    而足，尚不能遽予推論該當事人間有成立金錢消費借貸之法
    律關係。本件就附表二編號1 、2 筆「借款」，被告間雖能
    證明渠等間有金錢之移轉，但無法證明有借貸之意思表示；
    至附表二編號3 至36之「借款」，被告間所提出之證據無法
    證明渠等間有交付金錢之事實。
  8.綜合被告丁○○、甲○○之資金往來流程及財力、所得各節
    交互以觀，尚難認被告間有任何借貸關係存在，原告先位聲
    明第1 項，請求確認兩造間就系爭抵押權所擔保之債權不存
    在，洵屬有據。
  (五)末以，被告丁○○抗辯最高限額抵押權非從屬特定債權，而
    從屬於其基礎法律關係，抵押權存續期間屆滿前所發生債權
    生生不息，均屬抵押權擔保範圍，不得主張塗銷云云，惟最
    高限額抵押權因其所擔保債權確定，該債權之流動性即歸終
    止，僅於確定時存在之債權原本為抵押權擔保之範圍，至嗣
    後所生之債權原本縱係源於最高限額抵押權所擔保之基礎關
    係，亦非擔保效力所及。依新修正於96年9 月28日施行民法
    物權編第881 條之12第1 項規定：「最高限額抵押權所擔保
    之原債權。除本節另有規定外。因下列事由之一而確定．．
    …‥六、抵押物因他債權人聲請強制執行經法院查封，而為
    最高限額抵押權人所知悉，或經執行法院通知最高限額抵押
    權人者。但抵押物之查封經撤銷時，不在此限。」（並請參
    照最高法院78年8 月1 日78年第17次民事庭總會決議）。上
    開新修正條文規定，依據民法物權編施行法第17條規定，於
    修正施行前之最高限額抵押權，亦得溯及適用。經查，系爭
    房地係於94年10月28日經執行查封，有本院94年10月28日桃
    院興執94年執全金字第3261號函在卷供參（見本院卷一第91
    頁)， 且被告甲○○並不爭執其於同年11月15日知悉「系爭
    房地遭查封」之事實，揆諸上揭規定，系爭抵押權所擔保之
    債權於同年11月15日即告確定，斯時被告間並無借貸關係存
    在，基於抵權權之從屬性，原告先位聲明第2 項，請求被告
    甲○○塗銷系爭抵押權，核屬有據。
伍、綜上所述，原告主張附表二所示之「借款」債權係屬虛偽，
    為無效之法律行為；而最高限額抵押權之標的物遭查封且抵
    押權人知悉該事實時，其抵押權即告確定，斯時被告間既無
    借貸關係存在，依抵押權之從屬性，所有權人自得訴請塗銷
    抵押權。次按債務人怠於行使其權利時，債權人因保全債權
    ，得以自己之名義，行使其權利，民法第242 條前段定有明
    文。本件被告甲○○取得系爭房地最高限額抵押權登記原因
    為無效，已如前述，其對被告丁○○即負有塗銷系爭抵押權
    登記之義務。而被告丁○○既抗辯伊與被告甲○○附表二之
    債權為真正云云，堪認其有「怠於行使」塗銷登記權利之情
    事。從而，原告為保全其對被告丁○○連帶保證債務之清償
    ，依上開民法規定，即得以自己之名義，訴請塗銷系爭抵押
    權登記。準此，原告依民法第87條、第242 條、第767 條規
    定，先位請求確認被告間就系爭抵押權所擔保之債權不存在
    ，並請求被告甲○○塗銷系爭抵押權登記，洵屬有據，應予
    准許。
陸、末按預備訴之合併，係以當事人先位之訴有理由，為備位之
    訴裁判之解除條件；先位之訴無理由，則為備位之訴裁判之
    停止條件。而本件原告先位之訴既為有理由，其備位之訴部
    分，即毋庸併予審究。職是，關於原告得否援引民法第244
    條之規定請求撤銷被告二人間系爭抵押權設定行為等爭執點
    ，即無再予說明之必要。
柒、本件事證已臻明確，兩造其餘爭點暨攻擊防禦方法，核與本
    件判決之結果無影響，爰不一一論述，併此敘明。
捌、據上論結。本件原告之訴為有理由，依民事訴訟法第78條、
    第85條第1 項前段，判決如主文。
中    華    民    國    97    年    2     月    29    日
                  民事第二庭    法  官  張金柱
如不服本判決，須於送達後20日內依對造人數提出繕本向本院提
出上訴狀。
以上正本證明與原本無異。
中    華    民    國    96    年    2    月    29    日
                                書記官  黃珮娟
附表一：系爭房地明細
┌──────────────────────────────┐
│土地：桃園縣桃園市○○段                                    │
├───┬────┬────────┬────────────┤
│地號  │地目    │面積            │權利範圍                │
├───┼────┼────────┼────────────┤
│44    │建      │6,051.71㎡      │100000分之796           │
├───┴────┴────────┴────────────┤
│建物：同上段                                                │
├───┬──────────┬─────┬────┬────┤
│建號  │門牌號碼            │層次      │面積    │權利範圍│
├───┼──────────┼─────┼────┼────┤
│12    │桃園縣桃園市○○路  │ 1        │79.35㎡ │全部    │
│      │191 巷3 號          │          │        │        │
├───┼──────────┼─────┼────┼────┤
│70    │同上巷5 號          │ 1        │79.16㎡ │同上    │
├───┴──────────┴─────┴────┴────┤
│上開房地所有權人均為丁○○                                  │
└──────────────────────────────┘
附表二：被告甲○○所提出借款予被告丁○○之明細表 (見本院
卷一69頁以下，卷三第66、67頁)
┌──┬──────┬─────────┬───┬──┬──────┐
│編號│日期        │銀行別            │戶名  │方式│金額        │
├──┼──────┼─────────┼───┼──┼──────┤
│ 1  │92年2 月21日│花蓮區中小企業銀行│丙○○│匯款│ 4,477,703元│
├──┼──────┼─────────┼───┼──┼──────┤
│ 2  │92年2 月25日│同上              │同上  │同上│   159,920元│
├──┼──────┼─────────┼───┼──┼──────┤
│ 3  │92年4 月2 日│中國信託商業銀行  │同上  │提現│   150,000元│
├──┼──────┼─────────┼───┼──┼──────┤
│ 4  │92年5 月12日│同上              │同上  │同上│    70,000元│
├──┼──────┼─────────┼───┼──┼──────┤
│ 5  │92年7 月4 日│同上              │同上  │同上│    50,000元│
├──┼──────┼─────────┼───┼──┼──────┤
│ 6  │92年8 月4 日│花蓮區中小企業銀行│甲○○│同上│   200,000元│
├──┼──────┼─────────┼───┼──┼──────┤
│ 7  │92年8 月7 日│同上              │同上  │同上│   310,000元│
├──┼──────┼─────────┼───┼──┼──────┤
│ 8  │92年9 月2 日│中國信託商業銀行  │丙○○│同上│   120,000元│
├──┼──────┼─────────┼───┼──┼──────┤
│ 9  │92年11月25日│花蓮區中小企業銀行│甲○○│同上│    45,000元│
├──┼──────┼─────────┼───┼──┼──────┤
│10  │92年12月9 日│同上              │同上  │同上│    50,000元│
├──┼──────┼─────────┼───┼──┼──────┤
│11  │93年1 月16日│同上              │同上  │同上│   200,000元│
├──┼──────┼─────────┼───┼──┼──────┤
│12  │93年1 月19日│同上              │同上  │同上│   120,000元│
├──┼──────┼─────────┼───┼──┼──────┤
│13  │93年3 月24日│中國信託商業銀行  │丙○○│同上│    30,000元│
├──┼──────┼─────────┼───┼──┼──────┤
│14  │93年3 月29日│花蓮區中小企業銀行│甲○○│同上│    80,000元│
├──┼──────┼─────────┼───┼──┼──────┤
│15  │93年5 月27日│同上              │同上  │同上│    50,000元│
├──┼──────┼─────────┼───┼──┼──────┤
│16  │93年6 月30日│同上              │同上  │同上│    60,000元│
├──┼──────┼─────────┼───┼──┼──────┤
│17  │93年7 月8 日│同上              │同上  │同上│    70,000元│
├──┼──────┼─────────┼───┼──┼──────┤
│18  │93年7 月30日│同上              │同上  │同上│    50,000元│
├──┼──────┼─────────┼───┼──┼──────┤
│19  │93年9 月10日│同上              │同上  │同上│    40,000元│
├──┼──────┼─────────┼───┼──┼──────┤
│20  │93年9 月15日│同上              │同上  │同上│    35,000元│
├──┼──────┼─────────┼───┼──┼──────┤
│21  │93年9 月21日│誠泰銀行          │同上  │同上│   300,000元│
├──┼──────┼─────────┼───┼──┼──────┤
│22  │93年9 月30日│花蓮區中小企業銀行│同上  │同上│    40,000元│
├──┼──────┼─────────┼───┼──┼──────┤
│23  │93年11月1 日│同上              │同上  │同上│    40,000元│
├──┼──────┼─────────┼───┼──┼──────┤
│24  │93年11月8 日│中國信託商業銀行  │丙○○│同上│   100,000元│
├──┼──────┼─────────┼───┼──┼──────┤
│25  │93年11月16日│同上              │同上  │同上│    60,000元│
├──┼──────┼─────────┼───┼──┼──────┤
│26  │93年12月6 日│同上              │同上  │同上│    60,000元│
├──┼──────┼─────────┼───┼──┼──────┤
│27  │93年12月16日│同上              │同上  │同上│    40,000元│
├──┼──────┼─────────┼───┼──┼──────┤
│28  │93年12月23日│花蓮區中小企業銀行│甲○○│同上│   474,000元│
├──┼──────┼─────────┼───┼──┼──────┤
│29  │93年12月28日│同上              │同上  │同上│   500,000元│
├──┼──────┼─────────┼───┼──┼──────┤
│30  │94年1 月7 日│同上              │同上  │同上│    90,000元│
├──┼──────┼─────────┼───┼──┼──────┤
│31  │94年3 月8 日│中國信託商業銀行  │丙○○│同上│   200,000元│
├──┼──────┼─────────┼───┼──┼──────┤
│32  │94年4 月25日│花蓮區中小企業銀行│甲○○│同上│   320,000元│
├──┼──────┼─────────┼───┼──┼──────┤
│33  │94年5 月20日│中國信託商業銀行  │丙○○│同上│    30,000元│
├──┼──────┼─────────┼───┼──┼──────┤
│34  │95年7 月3 日│花蓮區中小企業銀行│甲○○│同上│   240,000元│
├──┼──────┼─────────┼───┼──┼──────┤
│35  │95年8 月22日│同上              │同上  │同上│   400,000元│
├──┼──────┼─────────┼───┼──┼──────┤
│36  │95年10月4 日│第一商業銀行      │同上  │同上│   600,000元│
├──┴──────┴─────────┴───┴──┴──────┤
│1.單位均為新台幣。                                                │
│2.以上36筆金額合計為9,861,623 元。被告甲○○主張：自丙○○帳戶匯│
│  款（即編號1 、2 部分）合計4,637,623 元；另提現（即編號3-5 、8 │
│  、13、24-27 、31、33部分）合計91萬元；自甲○○帳戶提現（即編號│
│  6 、7 、9-12、14-23 、28-30 、32、34-36 部分），合計4,314,000 元│
│  。                                                              │
└─────────────────────────────────┘
附表三：被告甲○○提出被告丁○○簽發系爭36張本票明細表
┌──┬──────┬─────┬──────┬─────────┐
│編號│發票日(民國)│票據號碼  │面額(新台幣)│備註              │
├──┼──────┼─────┼──────┼─────────┤
│ 1  │92年3 月12日│TH0000000 │ 4,477,703元│96年1 月22日言詞辯│
├──┼──────┼─────┼──────┤論期日時，被告王文│
│ 2  │92年3 月12日│TH0000000 │   159,920元│彬庭呈系爭36紙本票│
├──┼──────┼─────┼──────┤原本扣案附卷，斯時│
│ 3  │92年4 月2 日│TH0000000 │   150,000元│系爭36紙本票均已到│
├──┼──────┼─────┼──────┤期，其中編號1 至12│
│ 4  │92年5 月12日│TH0000000 │    70,000元│之12紙本票金額合計│
├──┼──────┼─────┼──────┤為5,952,623 元，已│
│ 5  │92年7 月4 日│TH0000000 │    50,000元│逾本票之3 年時效。│
├──┼──────┼─────┼──────┤                  │
│ 6  │92年8 月4 日│TH0000000 │   200,000元│                  │
├──┼──────┼─────┼──────┤                  │
│ 7  │92年8 月7 日│TH0000000 │   310,000元│                  │
├──┼──────┼─────┼──────┤                  │
│ 8  │92年9 月2 日│TH0000000 │   120,000元│                  │
├──┼──────┼─────┼──────┤                  │
│ 9  │92年11月25日│TH0000000 │    45,000元│                  │
├──┼──────┼─────┼──────┤                  │
│10  │92年12月9 日│TH0000000 │    50,000元│                  │
├──┼──────┼─────┼──────┤                  │
│11  │93年1 月16日│TH0000000 │   200,000元│                  │
├──┼──────┼─────┼──────┤                  │
│12  │93年1 月19日│TH0000000 │   120,000元│                  │
├──┼──────┼─────┼──────┤                  │
│13  │93年3 月24日│TH0000000 │    30,000元│                  │
├──┼──────┼─────┼──────┤                  │
│14  │93年3 月29日│TH0000000 │    80,000元│                  │
├──┼──────┼─────┼──────┤                  │
│15  │93年5 月27日│TH0000000 │    50,000元│                  │
├──┼──────┼─────┼──────┤                  │
│16  │93年6 月30日│TH0000000 │    60,000元│                  │
├──┼──────┼─────┼──────┤                  │
│17  │93年7 月8 日│TH0000000 │    70,000元│                  │
├──┼──────┼─────┼──────┤                  │
│18  │93年7 月30日│TH0000000 │    50,000元│                  │
├──┼──────┼─────┼──────┤                  │
│19  │93年9 月10日│TH0000000 │    40,000元│                  │
├──┼──────┼─────┼──────┤                  │
│20  │93年9 月15日│TH0000000 │    35,000元│                  │
├──┼──────┼─────┼──────┤                  │
│21  │93年9 月21日│TH0000000 │   300,000元│                  │
├──┼──────┼─────┼──────┤                  │
│22  │93年9 月30日│TH0000000 │    40,000元│                  │
├──┼──────┼─────┼──────┤                  │
│23  │93年11月1 日│TH0000000 │    40,000元│                  │
├──┼──────┼─────┼──────┤                  │
│24  │93年11月8 日│TH0000000 │   100,000元│                  │
├──┼──────┼─────┼──────┤                  │
│25  │93年11月16日│TH0000000 │    60,000元│                  │
├──┼──────┼─────┼──────┤                  │
│26  │93年12月6 日│TH0000000 │    60,000元│                  │
├──┼──────┼─────┼──────┤                  │
│27  │93年12月16日│TH0000000 │    40,000元│                  │
├──┼──────┼─────┼──────┤                  │
│28  │93年12月23日│TH0000000 │   474,000元│                  │
├──┼──────┼─────┼──────┤                  │
│29  │93年12月28日│TH0000000 │   500,000元│                  │
├──┼──────┼─────┼──────┤                  │
│30  │94年1 月7 日│TH0000000 │    90,000元│                  │
├──┼──────┼─────┼──────┤                  │
│31  │94年3 月8 日│TH0000000 │   200,000元│                  │
├──┼──────┼─────┼──────┤                  │
│32  │94年4 月25日│TH0000000 │   320,000元│                  │
├──┼──────┼─────┼──────┤                  │
│33  │94年5 月20日│TH0000000 │    30,000元│                  │
├──┼──────┼─────┼──────┤                  │
│34  │95年7 月3 日│TH0000000 │   240,000元│                  │
├──┼──────┼─────┼──────┤                  │
│35  │95年8 月22日│TH0000000 │   400,000元│                  │
├──┼──────┼─────┼──────┤                  │
│36  │95年10月4 日│TH0000000 │   600,000元│                  │
└──┴──────┴─────┴──────┴─────────┘


司法院資訊處製作；財團法人民間司法改革基金會備份。
